【裁判字號】    94,訴更一,29
【裁判日期】    950216
【裁判案由】    返還公法上不當得利
【裁判全文】
臺中高等行政法院裁定
                                 94年度訴更一字第00029號
                              .
原      告  台中縣后里鄉公所
代  表  人  甲○○
訴訟代理人  洪塗生  律師
複 代理 人  賴俊宏  律師
被      告  乙○○
上列當事人間因返還公法上不當得利事件，原告提起行政訴訟，
本院判決後，經最高行政法院發回更審，本院更為裁定如下︰
    主  文
原告之訴駁回。
本審及發回前上訴審之訴訟費用均由原告負擔。
    理  由
一、按「原告之訴，有訴訟事件不屬行政法院之權限者，行政法
    院應以裁定駁回之。」行政訴訟法第107條第1項第1款定有
    明文。
二、本件原告起訴意旨略謂：緣原告依土地徵收條例第11條規定
    ，於民國89年4月14日就「后里鄉○○○○道新建立體交叉
    工程用地」與地主張坤就其所有坐落台中縣后里鄉○里段5
    之1地號及5之2地號二筆訂有三七五租約之土地成立價購協
    議，於90年6月21日以90后鄉工字第8353號函通知達成價購
    協議之地主及三七五租約之承租人領取價購補償費，因當時
    前開二筆土地之三七五租約登記承租人為被告一人，原告乃
    通知其領取三七五租約承租人之土地補償費，並經被告領取
    補償費計新台幣（下同）382,310元。嗣經原告查得，前開
    二筆土地原由被告之父方得春與地主張坤訂立三七五租約而
    為承租人，方得春已於84年10月13日亡故，前開三七五租約
    承租權依法應由方得春之全體繼承人繼承而公同共有，被告
    未經其他繼承人同意，於86年間出具「如其他繼承人將來對
    該承租權之繼承有爭議時，願負法律責任」等語之切結書，
    單獨向原告申請租約繼承變更登記獲准，經方得春之另一繼
    承人方煥津就上開租約繼承變更登記處分向台中縣政府提起
    訴願，經台中縣政府以87年12月17日87府訴委字第331575號
    訴願決定書作成原處分撤銷，由原處分機關另為適法處分之
    訴願決定。原告查知上情，乃以90年7月20日90后鄉工字第
    9904號函致被告，請其於文到10日內將已領之補償費繳還原
    告，惟被告置之不理未為給付，爰提起本件行政訴訟請求被
    告應給付原告382,310元，及自起訴狀繕本送達翌日起至清
    償日止，按年利率5%計算之利息等語。
三、經查，本件原告為取得后里鄉○○○○道新建立體交叉工程
    用地，於89年4月14日依土地徵收條例相關規定，與訴外人
    張坤（由丙○○代理）就其所有系爭訂有三七五租約之土地
    成立價購協議，有后里鄉○○○○道新建立體交叉道路工程
    辦理土地協議價購會議紀錄一件附卷可憑（見本院92年度訴
    字第571號卷第13、14頁）。依耕地三七五減租條例第17條
    第1項、第2項第3款規定，耕地租約在租佃期限未屆滿前，
    經依法編定或變更為非耕地使用時，得終止租約。依前開事
    由終止租約時，除法律另有規定外，出租人應給予承租人終
    止租約當期之公告土地現值，減除土地增值稅後餘額三分之
    一。此之終止租約應為之補償，不論因耕地經徵收而須終止
    ，或因耕地出租人與承租人合意終止，均須為之。另被徵收
    之土地應補償耕地三七五租約承租人之地價，依土地徵收條
    例第35條之規定，除申請發給抵價地者依第41條及第42條規
    定辦理外，其款額計算，以該土地應得之補償金額為限，由
    該管直轄市或縣 (市）主管機關於發給地價補償費或建築改
    良物補償費時為清償結束之。惟苟訂有耕地三七五租約之耕
    地非因徵收而係因政府機關與土地所有權人之價購協議而須
    終止耕地三七五租約，其出租人應補償承租人之地價，自無
    依前開規定由該管直轄市或縣(市）主管機關發放之可言。
    至若出租人與政府機關另行約定，由政府機關自應支付與出
    租人之土地價金中代為給付補償地價與承租人者，則政府機
    關依該約定所為之給付，並非清償自己對承租人所負之債務
    ，就受領補償地價之承租人實體上無受領權限者，並不須負
    清償責任。次查，原告與證人即出租人張坤之代理人丙○○
    ，於本院審理中均稱出租人並未與原告約定由原告代為發放
    應補償承租人之地價，惟原告既與出租人張坤達成協議價購
    系爭土地，並由原告作成協議價購會議紀錄，依該協議價購
    會議紀錄結論第5點記載「訂有三七五租約者，依規定核發
    三分之一地價補償耕作人。」足見出租人張坤已授權原告代
    為轉發應補償承租人之地價，是原告與證人丙○○於本院審
    理中所稱出租人並未與原告約定由原告代為發放應補償承租
    人地價之陳述，尚非可採。然原告既與出租人張坤達成協議
    價購系爭土地，出租人張坤並授權原告代為轉發應補償承租
    人之地價，不論其授權之法律關係為何，要與公法上之土地
    徵收無涉，是原告代為轉發出租人應補償承租人之地價，乃
    係基於民法上之授權而來，縱使被告無法律上之原因而受利
    益，致原告因而受有損害，應返還其利益，惟此兩造間之爭
    執，核屬原告與被告間之私權關係發生爭執，屬於民事訴訟
    範圍，應向普通法院訴請裁判，非屬行政爭訟範圍。原告對
    之提起行政訴訟，於法不合，依首揭法條之規定，應予駁回
    。本件既經以程序上予以駁回，兩造其餘實體上之主張，即
    毋庸加以審究，附此敘明。
四、依行政訴訟法第107條第1項第1款、第104條、民事訴訟法第
    95條、第78條，裁定如主文。
中    華    民    國    95    年    2    月    16    日
                第三庭審判長法  官  王  茂  修
                            法  官  王  德  麟
                            法  官  林  秋  華
以上正本證明與原本無異。
如不服本裁定，應於裁定送達後10日內以書狀敘明理由，經本院
向最高行政法院提起抗告（須依對造人數附具繕本）；並應預繳
送達用雙掛號郵票390元（34元及5元郵票各10份)。
中    華    民    國    95    年    2    月    16    日
                            書記官  黃  靜  華


司法院資訊處製作；財團法人民間司法改革基金會備份。
